【裁判字號】    98,訴,892
【裁判日期】    980806
【裁判案由】    職業災害勞工保護法
【裁判全文】
臺北高等行政法院判決
                                       98年度訴字第892號
                              .
原      告  甲○○
被      告  勞工保險局
代  表  人  乙○○（總經理）
訴訟代理人  戊○○
            丙○○
            丁○○
上列當事人間職業災害勞工保護法事件，原告不服行政院勞工委
員會中華民國98年4月7日勞訴字第0970033854號訴願決定，提起
行政訴訟，本院判決如下：
    主  文
原告之訴駁回。
訴訟費用由原告負擔。
    事實及理由
一、原告起訴時，被告之代表人為蔡吉安，嗣變更為乙○○，並
    由乙○○承受訴訟，有其提出之聲明承受訴訟狀附卷可稽，
    核無不合，應予准許。
二、事實概要：
    黃乾輝於97年5 月21日死亡，其女即原告檢具臺灣桃園地方
    法院檢察署同年月日開具之相驗屍體證明書，申請職業災害
    勞工死亡補助及家屬補助。案經被告審查，以黃乾輝並非因
    職業災害死亡，不符合職業災害勞工保護法第6 條及第9 條
    規定之請領條件，乃以97年10月17日保護一字第
    09760017400 號函核定所請職業災害勞工死亡補助及家屬補
    助不予補助。原告不服，提起訴願，亦遭駁回，遂向本院提
    起本件行政訴訟。
三、兩造聲明：
    (一)原告聲明：
      1.訴願決定及原處分均撤銷。
      2.請求判命被告應作成核發職業災害勞工死亡補助及家屬
        補助之處分。
      3.訴訟費用由被告負擔。
    (二)被告聲明：
      1.駁回原告之訴。
      2.訴訟費用由原告負擔。
四、原告主張：
    (一)原告先父黃乾輝受僱於訴外人林萬順，從事宿舍警衛管理
      秩序等職務，工作內容為在警衛室內為人員出入管理及宿
      舍秩序維護，工作時間為固定夜間班，晚上7 點多到班，
      5 點多下班，每日約工作10小時，每月固定只休4 個星期
      日，既無國定假日，農曆春節亦需上班，爰依職業引起急
      性循環系統疾病診斷認定基準：1.超乎尋常工作的特殊壓
      力…發病日當日往前推算2 至6 個月，每月加班累計超過
      80小時者，亦被認定之。加班時數概算如下：每月工作時
      數：266hr ；每月法定工時：186hr ；每月加班時數：
      266-188= 80hr 。
    (二)原告先父黃乾輝長期於夜間工作的工作型態，應為評估負
      荷程度應考量的事，爰依職業引起急性循環系統疾病診斷
      認定基準：工作時間是判定重要依據之一，但非僅考慮工
      作時數對健康的效應，當加班時數並未超過上述時數時，
      …，除了以工作時數作為「量」的考量外，也會配合對工
      作內容造成的心理負荷來進行「質」的考量，以作客觀綜
      合的判定。因此，除工作時間外，發病前曾遭遇造成精神
      緊張且與發病具有相當密切關連的工作型態，包括：不規
      律的工作、工作時間過長、經常出差、輪班或夜班、溫度
      、噪音或時差等，亦可納入考量。
    (三)是以，職業引起急性循環系統疾病診斷認定基準對於「量
      」和「質」的考量，均滿足合理的認定基準，並依據職業
      引起急性循環系統疾病診斷認定基準、勞工保險被保險人
      因執行職務而致傷病審查準則第20條、第21條、職業疾病
      認定基準摘要、職業災害勞工保護法第6 條第1 項、第8
      條第1 項第6 款、第9 條第1 項、勞工保險條例第63條之
      2 及第64條、勞工保險投保薪資分級表之規定，被告應核
      准原告申請之職業災害勞工喪葬津貼及遺囑津貼云云。
    (四)提出本件訴願決定書等件影本為證。
五、被告主張：
    (一)經查，本件原告以其先父黃乾輝先生擔任夜間警衛工作（
      晚上8 時至翌日5 時），因71歲高齡身體無法負荷導致於
      97年5 月21日死亡，向被告申請職業災害勞工死亡補助及
      家屬補助，據原告所送申請書件載，黃乾輝之死亡方式為
      病死或自然死，直接引起死亡之疾病或傷害為心肺衰竭。
      又據申請資料載黃乾輝先生受雇主林萬順先生雇用（原處
      分卷附件1 ），案經被告查明結果如下：1 、雇主林萬順
      告稱，自96年7 月1 日起開始僱用黃乾輝從事宿舍警衛管
      理秩序等職務，工作內容為在警衛室內（通風良好）管理
      人員出入及宿舍秩序維護（工作輕鬆），工作時間自
      20:00 至翌日05:00 （固定班，未曾加班）。2 、原告告
      稱，黃乾輝受僱於林萬順擔任學生套房管理員。工作時間
      自20:00 至翌日05:00 ，負責門禁管制及秩序維護、簡易
      燈炮換裝等工作。黃乾輝身高未達160 公分，平日只感冒
      、看牙醫等症狀，無高血壓、心臟病或腦血管疾病之病史
      ，自退休迄今即從未身體健康檢查。1 天半包煙、不喝酒
      、無服藥習慣、無生理壓力、家中有經濟壓力等語。3 、
      據桃園地方法院檢察署97年8 月18日函送桃園縣政府警察
      局八德分局處理相驗案件初步調查報告暨報驗書載，林萬
      順於97年5 月21日上午7 時20分發現所僱用之守衛黃乾輝
      坐於椅子上斷氣死亡（原處分卷附件2 ）。案經被告將原
      告所送申請書件、訪查報告、桃園地方法院檢察署97年8
      月18日函（含桃園縣政府警察局八德分局處理相驗案件初
      步調查報告暨報驗書、相驗屍體證明書）、行政院衛生署
      桃園醫院、長庚德祐診所、龍侒中醫診所之病歷影本等（
      原處分卷附件3 ）送請本局特約專科醫師審查意見如下：
      「1 、未遭受異於尋常的工作壓力、未過度加班逾時、曾
      有心肌梗塞（2003/3/14 ）乃此次死亡之最可能原因（再
      一次梗塞）。
      2、非職業傷病」（原處分卷附件4）。據此，黃乾輝並非
      職業災害死亡，不符請領條件。
    (二)次查，本件被告於派員訪查原告先父黃乾輝之雇主林萬順
      時，據其告稱：黃乾輝自到工迄死亡止，均僱有3 位員工
      輪班（20：00至05：00，05：00至08：00為其本人值班，
      08：00至14：00，14：00至20：00），黃乾輝從無加班，
      均為固定班，放假或請假，亦均由其代班，工作輕鬆，不
      用搬重，也無高溫（警衛室通風良好），97年5 月21日上
      午5 點左右到學生宿舍接班，見黃乾輝坐睡於警衛室椅子
      上，便先四處查看宿舍，約1 小時後見其仍熟睡中，遂擬
      予叫醒，因一直叫不醒，便急電119 送『署桃』已無生命
      跡象。復據原告稱：黃乾輝工作時間為（20：00至05：00
      ），擔任元智大學學生宿舍管理員乙職，故有關黃乾輝工
      作起訖時間（20：00至05：00）、工作內容、工作環境等
      詳情，證諸雇主林萬順及被告97年8 月19日洽訪原告時所
      稱，雙方說詞均屬一致，並無爭議之處。
    (三)原告今改主張黃乾輝工作時間為晚上7 點多到翌日早上5
      點多，應為每日約10小時，按所謂『工作時間』指需經過
      刷卡、登記、報備或主管支持或其他合理證明等，並且認
      定與工作相關之範圍所耗用的時間。原告對於所主張事由
      ，並自始均無提出積極具體明確資料，且雇主林萬順亦表
      示黃乾輝從無加班，為固定班，工作輕鬆等語。原告逕將
      應工作之起訖時間及前後之零碎時間合計，顯係為迎合所
      爰引之『職業引起急性循環系統疾病診斷認定基準』而自
      行認定之工作時數，顯非正常合理工作計算方式，且與雇
      主所述不合，被告無法採信。
    (四)以黃乾輝工作時間固定、無超出尋常之加班紀錄、無心理
      壓力，從『量』和『質』的考量，其工作性質輕鬆、亦不
      需勞心、勞力，並不會直接威脅其生命，且案經被告調取
      黃乾輝就診醫院之病歷連同原告所送申請書件等相關資料
      ，送請被告特約醫師審查，醫師審查意見已如前述，其主
      因曾有心肌梗塞（92年3 月14日）乃此次死亡之最可能原
      因（再一次梗塞）。非職業傷病。是被告否准原告所請之
      死亡補助及家屬補助，應無違法或不當等語。
六、按「未加入勞工保險而遭遇職業災害之勞工，雇主未依勞動
    基準法規定予以補償時，得比照勞工保險條例之標準，按最
    低投保薪資申請職業災害殘廢、死亡補助。」；「勞工保險
    之被保險人，在保險有效期間，於本法施行後遭遇職業災害
    ，得向勞工保險局申請下列補助：一、…六、因職業災害死
    亡，得給予其家屬必要之補助。…」；「未加入勞工保險之
    勞工，於本法施行後遭遇職業災害，符合前條第1 項各款情
    形之一者，得申請補助。」，職業災害勞工保護法第6 條第
    1 項、第8 條第1 項第6 款及第9 條第1 項各定有明文。次
    按「勞保局受理本法第6 條第1 項、第8 條第1 項、第2 項
    、第9 條第1 項及第20條之補助申請時，勞工職業災害之認
    定，準用勞工保險被保險人因執行職務而致傷病審查準則、
    勞工保險職業病種類表及中央主管機關核准增列之勞工保險
    職業病種類之規定。」，職業災害勞工保護法施行細則第10
    條設有規定。又按「被保險人於作業中，因工作當場促發疾
    病，而該項疾病之促發與作業有相當因果關係者，視為職業
    病。」，勞工保險被保險人因執行職務而致傷病審查準則第
    21條亦定有明文。
七、前揭事實概要所載各情，為兩造所不爭，且有上開各該文件
    、原處分及訴願決定書等件影本附原處分卷及訴願機關卷可
    稽。茲依前述兩造主張之意旨，就下列各點敘明判決之理由
    。
八、被告核認原告之父黃乾輝並非因職業災害死亡，不符職業災
    害勞工保護法第6條及第9條規定之請領條件，並無不合：
    (一)按職業災害勞工保護法立法之目的，係為保障職業災害勞
      工之權益，加強職業災害之預防，以促進就業安全及經濟
      發展（同法第1 條參照）。經查，本件原告以其先父黃乾
      輝擔任夜間警衛工作（晚上8 時至翌日5 時），因71歲高
      齡身體無法負荷導致於97年5 月21日死亡，向被告申請職
      業災害勞工死亡補助及家屬補助，據原告所送申請書件載
      ，黃乾輝之死亡方式為病死或自然死，直接引起死亡之疾
      病或傷害為心肺衰竭等情，有原告申請文件所附相驗屍體
      證明書（原處分卷附件1 ）可稽。又據申請資料所載黃乾
      輝為訴外人林萬順所雇用（原處分卷附件1 ），案經被告
      調查情形如下：1 、雇主林萬順告稱，自96年7 月1 日起
      開始僱用黃乾輝從事宿舍警衛管理秩序等職務，工作內容
      為在警衛室內（通風良好）管理人員出入及宿舍秩序維護
      （工作輕鬆），工作時間自20:00 至翌日05:00 （固定班
      ，未曾加班）。2 、原告告稱，黃乾輝受僱於林萬順擔任
      學生套房管理員。工作時間自20:00 至翌日05:00 ，負責
      門禁管制及秩序維護、簡易燈炮換裝等工作。黃乾輝身高
      未達160 公分，平日只感冒、看牙醫等症狀，無高血壓、
      心臟病或腦血管疾病之病史，自退休迄今即從未身體健康
      檢查。1 天半包煙、不喝酒、無服藥習慣、無生理壓力、
      家中有經濟壓力等語。3 、據桃園地方法院檢察署97年8
      月18日函送桃園縣政府警察局八德分局處理相驗案件初步
      調查報告暨報驗書載，林萬順於97年5 月21日上午7 時20
      分發現所僱用之守衛黃乾輝坐於椅子上斷氣死亡等情，有
      訪查紀錄及初步調查報告暨報驗書等件（原處分卷附件2
      ）可稽。案經被告將原告所送申請書件、訪查報告、桃園
      地方法院檢察署97年8 月18日函（含桃園縣政府警察局八
      德分局處理相驗案件初步調查報告暨報驗書、相驗屍體證
      明書）、行政院衛生署桃園醫院、長庚德祐診所、龍侒中
      醫診所之病歷影本等（原處分卷附件3 ）送請被告機關特
      約專科醫師審查意見如下：「1 、未遭受異於尋常的工作
      壓力、未過度加班逾時、曾有心肌梗塞（2003/3/14 ）乃
      此次死亡之最可能原因（再一次梗塞）。2 、非職業傷病
      」等語，有該審查意見書（原處分卷附件4 ）可證。被告
      據以核認黃乾輝並非職業災害死亡，不符請領條件，並無
      不合。
    (二)原告雖主張黃乾輝工作時間為晚上7 點多到翌日早上5 點
      多，應為每日約10小時云云。惟查，本件被告於派員訪查
      原告先父黃乾輝之雇主林萬順時，據其告稱：黃乾輝自到
      工迄死亡止，均僱有3 位員工輪班（20：00至05：00，05
      ：00至08：00為其本人值班，08：00至14：00，14：00至
      20：00），黃乾輝從無加班，均為固定班，放假或請假，
      亦均由其代班，工作輕鬆，不用搬重，也無高溫（警衛室
      通風良好），97年5 月21日上午5 點左右到學生宿舍接班
      ，見黃乾輝坐睡於警衛室椅子上，便先四處查看宿舍，約
      1 小時後見其仍熟睡中，遂擬予叫醒，因一直叫不醒，便
      急電119 送『署桃』已無生命跡象等情，有訪查紀錄（原
      處分卷附件2 ）可稽。而據原告稱：黃乾輝工作時間為（
      20：00至05：00），擔任元智大學學生宿舍管理員乙職，
      故有關黃乾輝工作起訖時間（20：00至05：00）、工作內
      容、工作環境等情，雇主林萬順及被告97年8 月19日洽訪
      原告時所稱，雙方所述相符，並無歧異。且按所謂「工作
      時間」係指需經過刷卡、登記、報備或主管支持或其他合
      理證明等，並且認定與工作相關之範圍所耗用的時間。原
      告之後雖稱黃乾輝工作時間為晚上7 點多到翌日早上5 點
      多，應為每日約10小時，而認黃乾輝有超時工作，而生職
      業災害以致死亡云云，惟其事後主張上情，並未提出確實
      證據資料以實其說，尚非可採。
九、原告訴請被告核發職業災害勞工死亡補助及家屬補助，尚非
    有據：
    綜上所述，本件被告核認原告之父黃乾輝並非因職業災害死
    亡，不符職業災害勞工保護法第6條及第9條規定之請領條件
    ，乃以97年10月17日保護一字第09760017400 號函核定所請
    職業災害勞工死亡補助及家屬補助，不符請領條件，不予補
    助，並無不合。原告訴請被告核發職業災害勞工死亡補助及
    家屬補助，尚非有據。
十、從而，本件被告以黃乾輝並非因職業災害死亡，不予補助，
    於法並無違誤。訴願決定遞予維持，亦無不合。原告徒執前
    詞，訴請撤銷，並請求判命被告作成核發職業災害勞工死亡
    補助及家屬補助之處分云云，為無理由，應予駁回。
據上論結，本件原告之訴為無理由，依行政訴訟法第98條第1 項
前段，判決如主文。
中    華    民    國    98    年     8    月    6     日
                  臺北高等行政法院第七庭
                            審判長法  官  林樹埔
                                  法  官  林玫君
                                  法  官  蕭忠仁
上為正本係照原本作成。
如不服本判決，應於送達後20日內，向本院提出上訴狀並表明上
訴理由，如於本判決宣示後送達前提起上訴者，應於判決送達後
20日內補提上訴理由書（須按他造人數附繕本）。
中    華    民    國    98    年     8    月    6     日
                                  書記官  蕭純純


司法院資訊處製作；財團法人民間司法改革基金會備份。
